臺灣高等法院民事判決
109年度再易字第39號
再審  原告  黃繪芳  
訴訟代理人  黃仕翰律師
            黃昱維律師
            蘇庭萱律師
再審  被告  林杏芳  

上列當事人間撤銷贈與行為等事件，再審原告對於中華民國109
年3月4日本院108年度上易字第890號確定判決，提起再審之訴，
本院判決如下：  
    主      文
再審之訴駁回。
再審訴訟費用由再審原告負擔。
    事實及理由
一、按再審之訴，應於30日之不變期間內提起。前項期間，自判
    決確定時起算，判決於送達前確定者，自送達時起算，民事
    訴訟法第500條第1項、第2項前段定有明文。本院108年度上
    易字第890號判決（下稱原確定判決）於民國109年3月4日判
    決並確定，再審原告於109年3月11日收受後（見本院卷55頁
    ），於109年4月7日具狀對原確定判決提起再審之訴（見本
    院卷3頁），未逾30日不變期間，合先敘明。 
二、再審原告主張：伊為訴外人黃鉉翔之姊，再審被告為黃鉉翔
    之前配偶，二人育有一女黃馨，因黃鉉翔罹患癌症，伊負責
    照顧並負擔醫療費用，故黃鉉翔於去世前將附表所示不動產
    以贈與為原因移轉登記予伊。原確定判決未審酌黃鉉翔與再
    審被告之收入、年齡、身體健康狀況，依民法第1119條規定
    調整扶養程度，並審酌黃鉉翔自89年2月19日起至97年9月16
    日止為黃馨之主要照顧者，支付黃馨之生活費用而有代墊扶
    養費乙情，認再審被告對黃鉉翔有新臺幣（下同）93萬1,59
    1元之代墊扶養費債權，構成民事訴訟法第497條之再審事由
    。又伊於原確定判決後始發現黃鉉翔生前與再審被告間改定
    親權案件所留下之手稿，針對代墊扶養費用作明確主張，可
    認黃鉉翔有墊付扶養費用之事實，上述證物如經斟酌可受較
    有利之裁判，構成民事訴訟法第496條第1項第13款之再審事
    由，爰提起本件再審之訴，請求廢棄原確定判決，駁回再審
    被告之訴等語。
三、本件未經言詞辯論，無再審被告之聲明陳述。
四、按不得上訴於第三審法院之事件，其經第二審確定之判決，
    如就足影響於判決之重要證物，漏未斟酌者，得提起再審之
    訴，固為民事訴訟法第497條所明定。惟所謂就足以影響於
    判決之重要證物漏未斟酌之情形，係指第二審言詞辯論終結
    前，已經存在並已為聲明之證物，而第二審並未認為不必要
    而仍忽略證據聲明未為調查，或已為調查而未就其調查之結
    果予以判斷，且以該證物足以動搖原確定判決之基礎者為限
    。申言之，該項證物如經斟酌，原判決將不致為如此之論斷
    ，若縱經斟酌亦不足影響原判決之內容，或原判決曾於理由
    中說明其為不必要之證據者，均與本條規定之要件不符。
五、再審原告主張：原確定判決未斟酌黃鉉翔罹患癌症後，已無
    能力支付扶養費用，且其生前所支付黃馨之扶養費用應與再
    審被告請求之代墊扶養費用為抵銷，認再審被告對黃鉉翔尚
    有債權得請求，而撤銷系爭不動產贈與及所有權移轉登記，
    構成民事訴訟法第497條之再審事由云云。惟黃鉉翔罹患癌
    症及其收入自104年起逐年遞減乙節，乃原確定判決審理期
    間已存在之事實，再審原告未於原確定判決審理期間主張前
    述攻擊防禦方法，依上開說明，自非屬原確定判決漏未斟酌
    之證物。又原確定判決事實及理由欄五、㈠載明：「…黃馨自
    99年6月至100年8月與上訴人（即再審被告）及上訴人之姐
    林杏芬同住於屏東，100年9月至107年2月與上訴人同住於基
    隆等情，業經證人林杏芬證述無訛…並經黃馨陳述明確…且為
    被上訴人（即再審原告）所不爭執…又證人林杏芬證述：伊
    與黃馨同住於屏東時，上訴人在經營服飾店，黃馨之生活費
    均係上訴人於月初交付現金予伊，伊幫上訴人支付等語…黃
    馨亦陳稱：伊從國小三年級至高二、高三期間（即約99年至
    107年間）生活費均係上訴人負擔，伊住在屏東期間只見過
    黃鉉翔一次，回到基隆居住後亦未與黃鉉翔見面，直到高二
    、高三得知黃鉉翔生病才與其聯繫見面，黃鉉翔並未給伊錢
    ，亦未直接與上訴人聯繫或給上訴人錢等語…則黃鉉翔於該
    段期間既未與上訴人、黃馨同住，甚至幾乎未聯絡、見面，
    復查無黃鉉翔有何以現金、轉帳或其他方式交付黃馨之生活
    費予上訴人或黃馨之情，衡諸常情，上訴人主張黃馨未成年
    時自99年至107年間之生活費用均由與其同住之上訴人負擔
    之情，堪予採信。又上訴人與黃馨上開同住期間，黃馨學費
    、午餐費、補習費、輔導費、參考書費之繳費單據均由上訴
    人收執，亦經上訴人提出繳費單據可憑…而依社會通念，持
    有單據之人通常即為實際繳納費用之人，上訴人既為黃馨支
    出學費、補習費、輔導費、參考書費等教育費用，則其日常
    食衣住行所需費用，衡情當亦係由同住之上訴人支付。被上
    訴人抗辯上訴人未舉證證明黃馨之生活費均由其一人負擔云
    云，非有所據。」等語（見本院卷37頁），已清楚說明黃馨
    於99年至107年間之生活費用均為再審被告所負擔。再審原
    告既未在原確定判決審理期間抗辯依黃鉉翔之經濟能力及身
    分定其負扶養義務之程度，復未提出對再審被告抵銷之抗辯
    ，舉證證明黃鉉翔於89年至97年間支出黃馨之扶養費用為若
    干，則原確定判決依黃鉉翔與再審被告對於黃馨應依雙方協
    議各負二分之一之扶養費用，認黃鉉翔對再審被告負有支付
    黃馨自99年6月至107年2月之扶養費用二分之一即93萬1,591
    元之債務，自無不合，無就已經存在並已為聲明之證物而忽
    略未為調查之情形，依上開說明，核與民事訴訟法第497條
    之規定不符。
六、次按當事人發現未經斟酌之證物或得使用該證物者，得以再
    審之訴對於確定終局判決聲明不服；但以如經斟酌可受較有
    利益之裁判者為限，民事訴訟法第496條第1項第13款定有明
    文。所謂當事人發現未經斟酌之證物或得使用該證物，係指
    在前訴訟程序不知有該證物，現始知之，或雖知有此證物而
    不能使用，現始得使用者而言（最高法院29年渝上字第1005
    號、32年上字第1247號判例意旨參照）。且以發現未經斟酌
    或得使用之證據為理由者，必以該證據若經斟酌可受較有利
    益之裁判者為限（最高法院108年度台抗字第705號裁定意旨
    參照）。又該款所定得使用未經斟酌之證物，必須當事人在
    客觀上確不知該證物存在致未斟酌現始知之，或依當時情形
    有不能檢出該證物者始足當之，倘按其情狀依一般社會之通
    念，尚非不知該證物或不能檢出或命第三人提出者，均無該
    條款規定之適用。且當事人以發現得使用未經斟酌之證物為
    再審理由者，並應就其在前訴訟程序不能使用之事實，依民
    事訴訟法第277條前段規定負舉證責任（最高法院100年度台
    上字第1800號判決意旨參照）。再審原告主張：黃鉉翔曾出
    具手稿（見本院卷45頁）表示獨力扶養小孩，足見黃馨之扶
    養費用為黃鉉翔所單獨負擔云云。惟查，系爭手稿未經簽名
    、蓋印，無從判定為黃鉉翔所出具，縱認係黃鉉翔所撰寫，
    再審原告復未證明此為其於前訴訟程序所不知；況由手稿內
    容僅知黃鉉翔曾扶養黃馨，但無從判斷黃鉉翔所負擔之扶養
    費用金額若干，難認再審原告可受較有利益之裁判，則再審
    原告執此主張原確定判決有民事訴訟法第496條第1項第13款
    規定之再審事由，並無足取。
七、綜上所述，再審原告主張原確定判決有民事訴訟法第496條
    第1項第13款及第497條之再審事由，提起本件再審之訴，顯
    無再審理由，爰不經言詞辯論，逕以判決駁回之。
八、據上論結，本件再審之訴顯無理由，依民事訴訟法第502條
    第2項、第78條，判決如主文。
中　　華　　民　　國　　109 　年　　5 　　月　　29　　日
　　　　　　　　　民事第三庭
                      審判長法  官  林玉珮  
　　　　　　　　　　　　　　法  官  何君豪
                            法  官  徐淑芬
正本係照原本作成。
不得上訴。
中　　華　　民　　國　　109 　年　　5 　　月　　29　　日
　　　　　　　　　　　　　　書記官  魏汝萍